【裁判字號】    94,小上,9
【裁判日期】    950207
【裁判案由】    清償欠款
【裁判全文】
臺灣屏東地方法院民事判決               94年度小上字第9號
上  訴  人  甲○○
法定代理人  丁○○
訴訟代理人  乙○○
            丙○○
            郭憲彰律師
被上訴人    戊○○
上列當事人間請求清償欠款事件，上訴人對於中華民國94年8月2
日本院潮州簡易庭94年度潮小字第439 號第一審判決提起上訴，
本院於95年1 月18日言詞辯論終結，判決如下：
    主  文
原判決關於命上訴人給付超過新台幣參仟參佰捌拾元及自民國九
十四年五月五日起至清償日止按年息百分之五計算之利息部分，
及訴訟費用之裁判，均廢棄。
上廢棄部分，被上訴人在第一審之訴駁回。
其餘上訴駁回。
第一、二審訴訟費用新台幣貳仟伍佰元由上訴人負擔壹仟元，餘
由被上訴人負擔。
    事實及理由
一、被上訴人起訴主張：上訴人及其法定代理人丁○○於民國93
    年11月17日與被上訴人簽訂委任契約書（下稱系爭契約），
    委任被上訴人辦理上訴人車禍保險理賠爭取、代擬車禍肇因
    分析報告、民事和解談判、向其他第三人請求補償等事宜，
    報酬為上訴人取得現金（或支票）之20％，若上訴人中途解
    約，須於簽約日起10日內書面聲明，逾時被上訴人不受約束
    ，視同委任案件已完成，上訴人應依約照付處理委任事務之
    必要費用或應付被上訴人諮詢顧問費新台幣（下同）30,000
    元。然上訴人竟於94年3 月2 日委託郭憲彰律師終止系爭契
    約，依上開約定，上訴人及其法定代理人丁○○即應給付被
    上訴人30,000元及處理必要費用380 元。於原審聲明：上訴
    人及其法定代理人丁○○應給付被上訴人30,380元，及自起
    訴狀繕本送達翌日即94年5 月5 日起至清償日止，按年息5
    ％計算之利息。
二、上訴人則以：被上訴人於94年2 月3 日辦理上訴人法定代理
    人丁○○之勞保殘廢給付時，將所核發之341,600 元侵占其
    中241,600 元，經丁○○提出告訴，現由台灣高雄地方法院
    檢察署94年度發查字第924 號受理在案，而民法委任契約係
    基於雙方信任關係，本件因被上訴人上開行為破壞既有的信
    任關係，可歸責於被上訴人，遂由上訴人法定代理人丁○○
    於94年3 月2 日委託郭憲彰律師以94年3 月2 日揚律字第05
    0302號函終止系爭契約，系爭契約既因可歸責被上訴人而終
    止，其請求即無理由等語資為抗辯。於原審聲明：被上訴人
    之訴駁回。
三、原審以：(一)基於契約自由原則，上訴人應受系爭契約拘束，
    故被上訴人於契約終止後，依約請求上訴人給付諮詢顧問費
    30,000元及必要費用380 元，並自94年5 月5 日起至清償日
    止按年息5 ％計算之利息，為有理由。(二)被上訴人與上訴人
    法定代理人丁○○間所涉侵占刑案，係其2 人間另一委任契
    約所生之問題，與系爭契約無涉，上訴人抗辯無可採信。(三)
    系爭契約之當事人為上訴人而非其法定代理人丁○○，故被
    上訴人請求丁○○給付30,380元及法定利息，則屬無據。故
    判決：(一)上訴人應給付被上訴人30,380元，並自94年5 月5
    日起至清償日止按年息5 ％計算之利息。(二)被上訴人其餘之
    訴駁回。(三)訴訟費用由上訴人負擔。(四)被上訴人勝訴部分得
    假執行。(五)被上訴人其餘假執行之聲請駁回。
四、上訴人不服提起本件上訴，於本院以：按行使權利，履行義
    務，應依誠實及信用方法；又當事人之任何一方，得隨時終
    止委任契約；當事人之一方，於不利於他方之時期終止契約
    者，應負損害賠償責任，但因非可歸責於該當事人之事由，
    致不得不終止契約者，不在此限，民法第148 條第2 項、第
    549 條分別定有明文。被上訴人侵占上訴人法定代理人丁○
    ○之勞保殘廢給付，非但違反誠信原則，且造成系爭委任契
    約信賴基礎喪失，原審漠視系爭契約係由法定代理人丁○○
    代為及代受意思表示，其與被上訴人之信賴基礎既因可歸責
    被上訴人之事由而破滅，上訴人自得終止契約，原判決未適
    用民法第148 條第2 項、第549 條，即有判決不適用法令之
    情形。況系爭委任契約第11條所約定之3 萬元，應屬違約金
    之約定，此僅約定上訴人違約之罰則，而未規範被上訴人違
    約之責任，顯失公平，該約定應屬無效。此外同意支付被上
    訴人出席6 次之車馬費等語置辯，於本院聲明：(一)原判決廢
    棄。(二)上廢棄部分，被上訴人第一審之訴駁回。(三)第一、二
    審訴訟費用均由被上訴人負擔。被上訴人敗訴部分未據上訴
    ，故已確定，其於本院主張：系爭契約第11條是違約金，上
    訴人任意解約，有損我的權利，故應給付3 萬元，至上訴人
    所提刑案與本件無關等情，於本院聲明：上訴駁回。
五、兩造不爭執事項：
  (一)系爭委任契約係於93年11月17日，由被上訴人與上訴人法定
    代理人丁○○簽訂書面契約，委任被上訴人辦理上訴人車禍
    保險理賠爭取、代擬車禍肇因分析報告、民事和解談判、向
    其他第三人請求補償等事宜，報酬為上訴人取得現金（或支
    票）之20％，契約第11條並約定若上訴人中途解約，須於簽
    約日起10日內書面聲明，逾時被上訴人不受約束，視同委任
    案件已完成，上訴人應依約照付處理委任事務之必要費用或
    應付被上訴人諮詢顧問費3 萬元。
  (二)上訴人於94年3 月2 日委託郭憲彰律師以94年3 月2 日揚律
    字第050302號函終止系爭委任契約。
  (三)被上訴人已支出必要費用380 元，並因處理本件委任事務分
    別於93年11月26日、11月29日、12月30日、94年1 月6 日、
    1 月13日、2 月16日，共出席6 次。
  (四)被上訴人侵占上訴人法定代理人丁○○勞保殘廢給付241,60
    0 元一節，業經台灣高雄地方法院檢察署檢察官於94年10月
    28日以94年度偵字第23261 號聲請簡易判決處刑在案。
六、本件兩造之爭點為：原判決是否有違背法令之處？上訴人應
    給付被上訴人若干費用？茲論述如下：
  (一)按對於小額程序第一審裁判之上訴，非以其違背法令為理由
    ，不得為之；又判決不適用法規或適用不當者，為違背法令
    ，民事訴訟法第436 條之24、第468 條分別定有明文。次按
    解釋契約固屬事實審法院之職權，惟其解釋如違背法令或有
    悖於論理法則或經驗法則，自非不得以其解釋為不當，援為
    上訴法律審之理由，最高法院83年台上字第2118號判例意旨
    參照。法院認定事實所得心證之理由，應記明於判決，為民
    事訴訟法第222 條第4 項所明定，故法院依自由心證判斷事
    實之真偽時，所斟酌辯論意旨及調查證據之結果，就兩造所
    爭事實之認定、與應證事實之關聯及取捨之依據如何，均應
    記明於判決。且取捨證據、認定事實，不得違背論理法則、
    經驗法則及證據法則，否則，即屬違法，最高法院79年度第
    1 次民事庭會議決議參照。
  (二)按稱委任者，謂當事人約定，一方委託他方處理事務，他方
    允為處理之契約；又當事人之任何一方，得隨時終止委任契
    約；當事人之一方，於不利於他方之時期終止契約者，應負
    損害賠償責任，但因非可歸責於該當事人之事由，致不得不
    終止契約者，不在此限，民法第528 條、第549 分別定有明
    文。是委任契約不論有無報酬，或有無正當理由，均得隨時
    終止，最高法院86年度台上字第2230號判決、62年台上字第
    1536號判例意旨參照。查兩造間雖簽訂系爭委任契約，並定
    有第11條之約定，然該約定非但限制上訴人終止契約之期間
    ，且僅對上訴人訂有終止契約之罰則，而未對被上訴人訂有
    對等之約定，故該約定顯然違反上開強制規定，依民法第71
    條之規定，應屬無效，不予適用，是兩造間關於委任契約之
    終止，即應回歸適用民法之規定。另按委任契約本質上係以
    雙方之信賴關係為基礎，具有相當高之專屬性，當委任人對
    於受任之信任有所動搖時，自不得強求委任人繼續委任，故
    委任契約中雙方均得隨時終止契約，此亦為民法第549 條第
    1 項規定之由來。系爭契約雖存在於上訴人與被上訴人之間
    ，然上訴人為未成年之限制行為能力人，其為或受意思表示
    均須法定代理人丁○○代為之，故系爭契約信賴基礎之有無
    ，自應以法定代理人丁○○與被上訴人間為判。查被上訴人
    因侵占上訴人法定代理人丁○○之勞保殘廢給付241,600 元
    ，由台灣高雄地方法院檢察署檢察官以94年度偵字第23261
    號聲請簡易判決處刑在案，並經本院職權調取該刑案卷宗核
    閱無誤，足證被上訴人之行為確實違反誠信原則，破壞兩造
    間之信賴基礎，故本件委任契約之一方雖非丁○○本人，然
    依據經驗及論理法則，法定代理人既受被上訴人侵占而損及
    權利，豈有不動搖信賴關係之理？若不終止委任契約，豈非
    坐視被上訴人再予侵害？是揆諸上開說明，本件上訴人發函
    終止系爭契約，即屬非可歸責，被上訴人據此請求損害賠償
    ，於法尚屬無據。
  (三)再查系爭契約第8 條約定「上訴人對於本約委任事項之證明
    書費、鑑定費、行政規費、郵資應自行負擔，若被上訴人先
    行墊付者，得取具費用收據向上訴人收費」等語，另按受任
    人因處理委任事務，支出之必要費用，委任人應償還之，民
    法第546 條第1 項亦定有明文，故上訴人自應償還系爭契約
    終止前，被上訴人所支出之必要費用。被上訴人主張除上開
    必要費用380 元外，其並出席辦理委任事務21次（本院卷第
    65 頁）， 惟此為上訴人所否認，辯稱僅有如上所述之6 次
    ，其餘則為法律扶助基金會律師承辦，非被上訴人所為。經
    查，上訴人所不爭執之6 次出席，業據上訴人提出被上訴人
    親筆所寫之「上訴人案件報告」1 紙為證（本院卷第64、
    102 頁），雖被上訴人抗辯此報告有所疏漏，然此為被上訴
    人親筆所為，用以向上訴人報告委任案件進度，豈有任意記
    載之理？被上訴人未能舉證證明其出席次數多於該份報告，
    自應以該報告之記載為準。況本件確於93年12月30日經法律
    扶助基金會准予扶助，由利美利律師處理假扣押等事宜，有
    法律扶助基金會審查決定通知書、假扣押裁定、假扣押執行
    通知等資料附卷可稽（原審卷第32至52頁），顯見被上訴人
    於契約終止前之出席次數應以6 次為準。至出席車馬費之計
    算，經參酌本院調解委員出席全日日費為500 元，出席半日
    日費為250 元，此有法院辦理民事事件調解委員日費旅費及
    報酬支給標準1 紙在卷可按，本院審酌被上訴人居住高雄，
    其出席至屏東路途較遠，故其1 次出席之費用應以500 元為
    妥適，其出席6 次得請求之必要費用應為3,000 元（500 ×
    6 ＝3,000）， 連同前開上訴人所不爭執之必要費用380 元
    ，共計3,380 元，從而被上訴人所得請求之必要費用在此範
    圍內為有理由。
  (四)綜上，本件系爭契約第11條之約定違法無效，兩造應適用民
    法關於委任之規定，被上訴人既有破壞信賴基礎之可歸責事
    由，則上訴人以此終止契約，即屬有據。原判決未適用上開
    誠信原則及委任之規定，即有不適用法令之違誤。又原判決
    謂被上訴人涉犯上訴人法定代理人丁○○之侵占案件與本件
    信賴基礎無關，其認定容與論理法則、經驗法則有違。
七、綜上所述，本件被上訴人依系爭委任契約，請求上訴人給付
    30,380元，及自94年5 月5 日起至清償日止按年息5 ％計算
    之利息，其在3,380 元以內部分，為有理由，應予准許；逾
    此部分，為無理由，應予駁回。原審判決上訴人應給付被上
    訴人30,380元及其法定利息，並依職權為假執行之宣告，容
    有未洽。上訴意旨在超過3,380 元部分指摘原判決不當，求
    予廢棄改判，為有理由；在3,380 元以內部分，為無理由，
    應予駁回，爰由本院予以廢棄改判如主文所示。
八、據上論結，本件上訴為有理由，依民事訴訟法第436 條之32
    第1 項、第2 項、第436 條之19第1 項、第449 條第1 項、
    第450 條、第78條，判決如主文。
中    華    民    國    95    年    2     月    7    日
                  民事第一庭    審判長法  官  羅心芳
                                      法  官  林雅莉
                                      法  官  翁世容
以上正本證明與原本無異。
本判決不得上訴。
                                      書記官  溫訓暖
中    華    民    國    95    年    2     月    7    日

司法院資訊處製作；財團法人民間司法改革基金會備份。
